臺灣臺中地方法院民事裁定　100年度抗字第91號
抗　告　人　賴黃錦鶴即賴瑞德之.
抗　告　人　賴清泉即賴瑞德之繼.
抗　告　人　賴清雄即賴瑞德之繼.
抗　告　人　賴凌玲即賴瑞德之繼.
抗　告　人　賴美娟即賴瑞德之繼.
相　對　人　陳慶珊
上列當事人間聲請拍賣抵押物事件，抗告人對於民國100年4月13
日本院司法事務官所為第一審之裁定(100年度司拍字第77號）提
起抗告，本院裁定如下：
    主    文
抗告駁回。
抗告程序費用新臺幣壹仟元由抗告人負擔。
    理    由
一、按抵押權人，於債權已屆清償期而未受清償者，得聲請法院
    拍賣抵押物，就其賣得價金而受清償，民法第873條第1項定
    有明文。又抵押權經設定登記後，債權人因債務屆滿未受清
    償，依民法第873條第1項之規定，即得聲請法院拍賣抵押物
    ，如對於此項法律關係有爭執時，亦應由有爭執之人提起訴
    訟，以求解決，不得僅依抗告程序聲明其有爭執，並據為廢
    棄拍賣裁定之理由（最高法院51年臺抗字第269號判例參照
    ）。換言之，抵押權人依前揭規定聲請拍賣抵押物，係屬非
    訟事件，法院所為准駁之裁定，無確定實體法上法律關係存
    否之性質，於債權及抵押權之存否，亦無既判力。為裁定之
    法院僅就抵押權人所提出之債權憑證、抵押權設定契約書、
    他項權利證明書、土地暨建物登記謄本為形式上之審查，只
    須其抵押權已經依法登記，且抵押債權已屆清償期而未受清
    償，法院即應為准許拍賣抵押物之裁定，無從審酌屬於實體
    上法律關係之事由，抗告法院就拍賣抵押物裁定准予強制執
    行事件亦應僅就形式審查，不得審酌抗告人關於實體事項之
    抗辯事由。
二、抗告意旨略以：系爭抵押權所擔保之債權至87年6月30日止
    即罹於時效，依民法第880條之規定，系爭抵押權至92年6月
    30日不實行即消滅，是系爭抵押權於92年6月30日因相對人
    陳慶珊未實行抵押權即歸於消滅，縱系爭土地於100年間被
    徵收而獲取補償金，陳慶珊對於該補償金亦無權利質權可行
    使，原裁定准相對人所請，明顯違反民法第880條之規定。
    又相對人陳慶珊之主債權額為新臺幣(下同)3,000,000元，
    系爭抵押權為普通抵押權，其所擔保之權利範圍僅為3,000,
    000元，然原裁定竟准相對人於系爭土地之徵收補償金債權
    7,424,621元範圍內之質權准予拍賣，顯逾抵押權擔保之範
    圍，於法自有未合。又本件抗告人之被繼承人賴瑞德原提供
    坐落台中市南區○○○○段435之14、435之28地號土地設定
    抵押權，共同擔保系爭3,000,000元債權，嗣後相對人於72
    年間即聲請拍賣抵押物，並進而執行拍賣，因無人應買，而
    交由相對人保管；相對人於73年間再次聲請拍賣(本院73年
    度執字第208號)，當時相對人主張債權額為1,960,000元，
    經分配相對人本利共2,526,240元，相對人顯已足額受償云
    云。
三、經查：
(一)本件相對人主張：債務人即抗告人等之被繼承人賴瑞德於70
    年間向相對人借款3,000,000元，清償期限為72年6月30日，
    約定有利息及違約金，並以賴瑞德所有坐落台中市南區○○
    ○○段第435-14地號土地為擔保設定3,000,000元之普通抵
    押權，經登記在案。詎屆期聲請人未獲清償，嗣賴瑞德於78
    年12月11日死亡，相對人等迄未就系爭土地辦理繼承登記。
    惟系爭土地業於99年11月5日由經濟部水利署徵收，並於100
    年1月20日辦妥徵收登記在案，系爭土地因徵收可得領取補
    償金7,424,025元及保管後利息596元，合計7,424,621元，
    現已由本院執行處以99年度司執字第98636號清償債務事件
    辦理提存（本院100年度存字第445號），為此聲請拍賣抵押
    物，以資受償。業據提出本票、他項權利證明書、土地登記
    謄本、臺中市政府府地用字第09903186071號函、臺中市政
    府府地用字第0990344047號函、債務人賴瑞德除戶戶籍簿冊
    、繼承系統表等影本為證，查核屬實。
(二)抗告意旨所謂系爭抵押債權已罹於時效，抵押權亦隨於五年
    後消滅及相對人之債權已受清償等事由，核屬實體上之爭執
    ，依前開說明，應由抗告人另提起民事訴訟以資解決，非本
    件非訟事件程序所得加以審究。又抗告人主張系爭抵押權為
    普通抵押權，其所擔保之權利範圍僅為3,000,000元，然原
    裁定竟准相對人於系爭土地之徵收補償金債權於7,424,621
    元範圍內之質權准予拍賣，顯逾抵押權擔保之範圍，於法未
    合。然按抵押物滅失，抵押人因滅失得受賠償或其他利益者
    ，抵押權不因而消滅；且抵押權人對於抵押人所得行使之賠
    償或其他請求權有權利質權，其次序與原抵押權同，民法第
    881條第1項、第2項定有明文。又質權人於債權已屆清償期
    而未受清償者，得拍賣質物，就其賣得價金而受清償，權利
    質權準用有關於動產質權之規定，民法第893條第1項、第90
    1條亦定有明文。再質權人如不自行拍賣，而聲請法院拍賣
    時，參照司法院大法官會議第55號解釋，應先取得執行名義
    。則法院於質權人聲請拍賣質物時，自亦應為許可強制執行
    之裁定（最高法院52年度台抗字第128號裁定意旨可資參照
    ）。查本件抵押權之範圍為台中市南區○○○○段第435-14
    地號土地，若系爭土地未經徵收，抵押權人聲請法院拍賣抵
    押物，法院准予拍賣之裁定內容即為「台中市南區○○○○
    段第435-14地號土地准予拍賣」，法院並無須、亦無從切割
    限定單一土地之拍賣範圍，至於拍賣所得之金額，經扣除強
    制執行費用並分配予債權人後，若仍有餘額，即交付債務人
    。同理，系爭土地經徵收後，該抵押權之效力及於徵收補償
    金7,424,025元及保管後利息596元，合計7,424,621元，就
    一筆土地經徵收所生之單一權利質權，本院准予拍賣之裁定
    內容，當即為該權利質權之全部，尚無從切割或限定單一權
    利質權之拍賣範圍。原裁定主文雖贅予諭知「在新臺幣柒佰
    肆拾貳萬肆仟陸佰貳拾壹元範圍內」之質權，准予拍賣，惟
    並不影響結論之正確性，抗告意旨謂原裁定就超過系爭債權
    擔保範圍之權利質權准予拍賣有所違誤一節，尚非可採。又
    抗告人另提出本院73年度執字第208號分配表，並表示相對
    人已受有2,526,240元之分配款，惟本院就上開文件為審查
    ，相對人所受分配金額為0元，抗告意旨不實。
(三)綜上所述，原裁定依相對人所提出之本票、他項權利證明書
    、土地登記謄本、臺中市政府府地用字第09903186071號函
    、臺中市政府府地用字第0990344047號函、債務人賴瑞德除
    戶戶籍簿冊、繼承系統表等影本為形式審查，准許拍賣系爭
    土地徵收補償金之權利質權，於法並無不合。本件抗告為無
    理由，應予駁回。
四、另按對於非訟事件，依法應由關係人負擔費用者，法院裁定
    命關係人負擔時，應一併確定其數額，亦為非訟事件法第24
    條第1項所明定，而本件抗告程序費用額，審核卷附證物後
    確定為如主文第2項所示金額，併此敘明。
五、據上論結，本件抗告為無理由，爰依非訟事件法第46條、第
    21條第2項、第24條第1項，民事訴訟法第495條之1第1項、
    第449條第1項、第78條，裁定如主文。
中    華    民    國    100    年    5    月    26    日
                  民事第二庭  審判長法  官  王銘
                                    法  官  黃炫中
                                    法  官  蔡建興
以上正本係照原本作成。
如不服本裁定，僅得以適用法規顯有錯誤為理由，再為抗告，並
應於收受本裁定正本送達10日內，向本院提出再抗告狀及繳納再
抗告費用新臺幣1,000元。
中    華    民    國   100    年    5     月    27    日
                                    書記官  楊金池